【裁判字號】    95,台上,1816
【裁判日期】    950817
【裁判案由】    拆屋還地
【裁判全文】
最高法院民事判決            九十五年度台上字第一八一六號
    上  訴  人  午 ○ ○
                未 ○ ○
    共      同
    訴訟代理人  楊 進 興律師
    被 上訴 人  己 ○ ○
                          之2.
                辛 ○ ○
                子 ○ ○
                壬 ○ ○
                癸○○○
                丁 ○ ○
                戊 ○ ○
                卯 ○ ○
                巳 ○ ○
                寅 ○ ○
                辰 ○ ○
                甲○○○
                乙 ○ ○
                丙 ○ ○
                庚 ○ ○
                丑 ○ ○
                          樓
上列當事人間請求拆屋還地事件，上訴人對於中華民國九十四年
十月四日台灣高等法院第二審判決（九十三年度重上字第六號）
，提起上訴，本院判決如下：
    主  文
原判決關於命上訴人給付及負擔訴訟費用部分廢棄，發回台灣高
等法院。
    理  由
本件被上訴人主張：坐落台北縣新莊市○○段八０、八一地號土
地（下稱系爭土地）為被上訴人己○○、辛○○、子○○、壬○
○及許水全（於第一審訴訟中之民國九十一年九月二十一日死亡
，由其繼承人即被上訴人癸○○○、丁○○、戊○○、卯○○、
辰○○、巳○○、寅○○等人聲明承受訴訟）、許秋興（於九十
二年二月十四日死亡，由其繼承人即被上訴人甲○○○、乙○○
、丙○○、庚○○、丑○○等人聲明承受訴訟）所共有。上訴人
午○○無正當權源，竟占用該土地如原判決附圖（下稱附圖）所
示80－A001、80－A002、81－A003、81－A004部分，植草、放置
貨櫃及搭建鐵皮屋，並將附圖所示81－A004部分之鐵皮屋，出租
與亦無正當權源之上訴人未○○使用，不法侵害被上訴人之權利
，午○○可獲得相當於按該土地申報價總價額年息百分之十計算
租金之利益，被上訴人因而受有相當於租金之損害等情，爰依民
法第七百六十七條、第一百八十四條之規定，求為命午○○拆除
附圖所示80－A001、80－A002、81－A003、81－A004部分地上物
，返還該土地與被上訴人，並自起訴狀繕本送達翌日起，至返還
土地之日止，按月於每月一日給付新台幣（下同）一萬二千五百
七十六元計算之損害金；未○○自附圖所示81－A004部分土地遷
出，返還該土地與被上訴人之判決（第一審判決上訴人勝訴後，
被上訴人聲明不服，上訴第二審，於原審就請求午○○部分，減
縮求為命午○○拆除附圖所示80－A002、81－A003、81－A004部
分地上物，返還該土地與被上訴人，並自起訴狀繕本送達之翌日
起，至返還土地之日止，按月於每月一日給付六千八百零五元。
另請求損害金之部分，追加依民法第一百七十九條之規定為請求
）。
上訴人則以：系爭土地重測前為西盛段子林小段一０四－二、
－三地號土地。日治時代即昭和十一年（民國二十五年）十二月
二十七日由大房許毛、二房許春成、三房許木火、四房許嬰仔
、五房李金永芳、六房李萬發簽立鬮書合約字，達成分產協議，
該鬮書所載「建物敷地」即系爭土地，而午○○之祖父李金永芳
（第五房）及其餘各房成立鬮書時，已取得該土地之所有權，不
因未辦理登記而受影響，且鬮分即分析家產分歸各房管業，午○
○依該鬮書之效力及繼承之法則而占有，即非無權占有。又附圖
所示81－A004部分之鐵皮屋係午○○之母李陳寶琴出租與未○○
自行搭建使用，附圖所示80－A002、81－A003部分之貨櫃，亦係
李陳寶琴放置等語，資為抗辯。
原審除減縮部分外將第一審所為上訴人勝訴之判決，一部予以廢
棄，改判命上訴人午○○拆除附圖所示80－A002、81－A003、81
－A004部分之地上物，交還該土地與被上訴人及自九十年十月十
六日起，至交還土地日之止，按月給付二千零四十一元，暨命上
訴人未○○自附圖81－A004部分土地遷出，交還該土地與被上訴
人，並駁回被上訴人其餘上訴，係以：被上訴人主張午○○於其
共有系爭土地內如附圖所示80－A002、81－A003、81－A004部分
放置貨櫃及搭建鐵皮屋，並將附圖所示81－A004部分之鐵皮屋出
租與未○○使用之事實，有土地登記簿謄本、地籍圖謄本、現場
照片及土地租賃契約書可稽，復經第一審法院囑託台北縣新莊地
政事務所派員會同勘驗屬實，製有勘驗筆錄及複丈成果圖足憑，
堪信為真實。次查，上訴人提出之鬮書經第一審法院囑託教育部
古文物鑑定委員、台灣省文獻會古文書評鑑委員、輔仁大學台灣
歷史學系教授尹章義鑑定結果，認為其內容所指之年代所作成之
文件，有鑑定書乙紙附卷可稽，並經鑑定人尹章義陳述鑑定意見
在卷可參。該鬮書確係日治時代昭和十一年十二月二十七日作成
之文書。立鬮書合約字人之一許木火於八十三年十月六日書立「
證明書」載明：「茲證明本人於昭和十一年乙亥歲十二月二十七
日與兄許毛、次弟侄許春成、弟許嬰仔、李金永芳、李萬發訂
立鬮書合約。並有父李草、母陳氏眉及族親許傳見證，該鬮書之
內容均出於本人及各立鬮書人之真意無誤，並經各立鬮書人確認
後，方始蓋章。」等語，復經第一審法院公證處認證在案，有該
處八十三年十月六日八三年認字第一二一五號認證書及檢附之證
明書影本附卷可稽。證人即立鬮書合約字人之一許春成之配偶許
陳麗貞、許木火之子許天送及兩造之姻親黃城均證稱鬮書係許
毛等六房共同簽立等語，堪認該鬮書形式上為真正。惟該鬮書所
載「許家頂四大房」，係指第一大房許潭、第二大房許益來、第
三大房許相、第四大房許三埔，其中第二大房許益來之子許惷九
娶妻陳氏眉生子許毛。許惷九逝世後，陳氏眉招夫李草，生子
許浸、許木火、許嬰仔、李金永芳、李萬發，午○○係李金永芳
之孫；許毛、許浸、許木火、許嬰仔、李金永芳、李萬發等六
人，合稱「六大房」；第三大房許相無子嗣，由許嬰仔過房，第
四大房許三埔亦無子嗣，由許木火過房等情，為兩造所不爭執，
並有先祖繼承系統表可按。而鬮書所載明家資業產，時所居建物
敷地及厝後土地壹段，乃許家頂四大房公共之業，非六大房分鬮
之標的甚明。且昭和十一年鬮書所立時，該四大房中之第一大房
尚有許潭之孫許傳存在，如該鬮書所載分鬮之標的含「許家頂四
大房」公共之業之厝後土地及建物敷地，則第一大房之許傳應與
許毛等人同為鬮書合約字人，而非由許傳作為鬮書之見證人，
足證立鬮書之六人所分鬮之標的，並不包括厝後土地及建物敷地
甚明。又按招夫之子，日據時期判例認為冠招家姓之子，其在招
家之身分，視其是否以過繼為目的而異，如係以過繼為目的，則
對於招家之財產固有繼承之權利，否則不發生繼承問題；反之，
如未冠招家姓者，對於招家財產，當無繼承權，此有台灣民事調
查報告第三九一頁、第三九二頁為據。午○○係李金永芳之孫，
李金永芳係陳氏眉與招夫李草所生之子，並冠父姓，為午○○所
不爭執，並有先祖繼承系統表在卷可按，依日據時期之繼承法則
，午○○對於許家頂四大房第二大房許益來之財產不得繼承。鬮
書所載分鬮標的既不包括系爭土地，且午○○為招夫之子冠父姓
，不得繼承許益來之財產，則午○○以該鬮書主張其取得系爭土
地之共有權為抗辯，即非可採。又查，午○○於第一審對於上開
鐵皮屋、貨櫃為其所有，並將鐵皮屋出租與未○○之事實，從未
加以爭執，或否認其為鐵皮屋、貨櫃之所有人，且午○○之訴訟
代理人於第一審九十二年一月十五日言詞辯論期日，亦自認鐵皮
屋為午○○所有出租與未○○，午○○當庭並未加以更正，即生
訴訟上自認之效力。午○○所舉證人李陳寶琴雖證稱附圖所示81
－A004部分之鐵皮屋為伊出租與未○○，附圖所示80－A002、81
－A003部分之貨櫃，亦係伊所放置云云，惟查李陳寶琴與午○○
為母子之至親關係，其證詞顯係事後迴護之詞。況李陳寶琴證稱
鐵皮屋所在之土地為其所有云云，惟午○○之祖父李金永芳於七
十九年四月九日死亡後，其繼承人李王查某、黃李色嬌、陳李美
玉、李明憲、李明記、李明昌與李明錦等人均具狀為拋棄繼承權
之意思表示，經法院准予備查在案，有繼承系統表、戶籍謄本、
准予備查通知等件可稽，並經第一審調閱該院七十九年度繼字第
二四八號卷查核無誤。縱依午○○所述李金永芳就系爭土地有共
有權，亦應由午○○繼承，李陳寶琴卻證稱鐵皮屋占用之土地為
其所有，其證詞即有瑕疵，殊不足採。又午○○雖提出租賃契約
書以證明附圖所示81－A004部分之鐵皮屋，係其母李陳寶琴出租
與未○○自行搭蓋鐵皮屋作工廠使用，惟該租賃契約書所載租賃
之標的物並非系爭土地，自不能證明該鐵皮屋為未○○所搭蓋。
午○○所舉之證據尚不足證明其所為自認與事實不符，即不生撤
銷自認之效力。則附圖所示80－A002、81－A003部分之貨櫃、81
－A004部分之鐵皮屋，均為午○○所有，自有拆除之權限。午○
○所有附圖所示80－A002、81－A003所示之貨櫃及81－A004所示
之鐵皮屋既無正當權源占用被上訴人所有系爭土地，未○○向午
○○承租附圖所示81－A004部分之鐵皮屋，亦屬無權占有，則被
上訴人依民法第七百六十七條之規定，請求午○○將附圖所示80
－A002、81－A003、81－A004部分地上物拆除，交還該部分土地
，並請求未○○自附圖所示81－A004部分遷出，交還該部分土地
，即屬有據。末查，午○○既無權占用附圖所示80－A002、81－
A003、81－A004部分，非工商繁榮之地，附圖所示81－A004部分
之鐵皮屋係作工廠使用，前面臨新莊市○○路（兩線道），其餘
部分放置貨櫃屋，貨櫃屋之前為一層樓磚造古厝，有勘驗筆錄及
照片可憑。經審酌基地之位置、午○○利用基地之經濟價值、所
受之利益等情，午○○所受相當於租金之利益，按年以土地申報
地價之年息百分之三計算為相當。又系爭土地每平方公尺之申報
地價為八千八百元，有土地登記簿謄本可按。準此，被上訴人並
得依民法第一百七十九條之規定，請求午○○按月給付二千零四
十一元。綜上所述，被上訴人請求午○○將附圖所示80－A002、
81－A003、81－A004部分地上物拆除，交還該土地與被上訴人，
並自起訴狀繕本送達之翌日即九十年十月十六日起，至返還土地
之日止，按月給付二千零四十一元，暨未○○自附圖所示81－A0
04部分土地遷出，交還該土地與被上訴人，均有理由，應予准許
等詞，為其判斷之基礎。
查原審既認定鬮書所載「許家頂四大房」，係指第一大房許潭、
第二大房許益來、第三大房許相、第四大房許三埔，其中第二大
房許益來之子許惷九娶妻陳氏眉生子許毛。許惷九逝世後，陳
氏眉招夫李草，生子許浸、許木火、許嬰仔、李金永芳、李萬發
，午○○係李金永芳之孫，第三大房許相無子嗣，由許嬰仔過房
，第四大房許三埔亦無子嗣，由許木火過房，且許毛、許浸之
子許春成、許木火、許嬰仔、午○○之祖父李金永芳、李萬發等
六人於日治時代昭和十一年（民國二十五年）十二月二十七日書
立鬮書，而該鬮書已載明：「……查明家資業產，時所居建物敷
地及厝後土地壹段乃許家頂四大房公共之業。……一批明其厝後
土地乃是頂四大房之公業長房潭之孫許傳承接應得四分之壹，次
房許益來之孫許毛、侄春成貳人承接應得四分之壹、參房許相
之孫許嬰仔承接應得四分之壹、四房許三埔之孫許木火承接應得
四分之壹，以上之土地其長房在外，餘參房之土地每年共租谷為
九石抽起與母親陳氏眉歷年收入為養老之資」等語（見一審卷第
一宗第四五頁、第四六頁），則該鬮書之分鬮標的似含「建物敷
地」及「厝後土地」在內。原審竟謂立鬮書之六人所分鬮之標的
，並不包括建物敷地及厝後土地，核與卷存證據資料不符，即有
認定事實不憑證據之違法。其次，卷附鬮書立約人之一許木火於
八十三年十月六日書立之證明書載明：「……該鬮書之內容所稱
建物敷地即光復後新莊巿西盛段子林小段一０四－二、一０四
－三地號土地（即系爭土地）（歸六大房均分：本人六分之一、
兄許毛六分之一、次弟侄許春成六分之一、弟許嬰仔六分之一
、李金永芳六分之一、李萬發六分之一），厝後土地即新莊巿西
盛段子林小段一０九－二、一０九－三、一０九－五地號土地
（批明歸頂四大房均分：長房許潭之孫許傳承接四分之一、次房
許益木之孫許毛、侄許春成二人承接四分之一、三房許相之孫
許嬰仔承接四分之一、四房許三埔之孫許木火承接四分之一）無
誤」等語，並經第一審法院公證處以八十三年十月六日八三年認
字第一二一五號認證在案（見一審卷第一宗第五０頁、第五一頁
），則該證明書之內容是否屬實，攸關李金永芳之繼承人午○○
有無正當權源占用系爭土地。原審就此未詳查審認，遽以上開理
由，為不利於上訴人之判決，自嫌速斷，且有判決不備理由之違
法。末按依習慣或依其事件之性質，承諾無須通知者，在相當時
期內，有可認為承諾之事實時，其契約為成立，民法第一百六十
一條第一項定有明文。此即學說上所謂之意思實現，乃依有可認
為承諾之事實，推斷有此效果（承諾）意思。意思實現以客觀上
有可認為承諾之事實存在為要件，有此事實，契約即為成立。而
有無此事實，應依具體情事決定之。查許毛、許春成、許木火
、許嬰仔、李金永芳、李萬發等六人於日治時代昭和十一年（民
國二十五年）十二月二十七日簽立鬮書之後，系爭土地上磚造瓦
房之三合院建物，即設門牌號碼新莊巿瓊林路十七、十九、二一
、二三、二五號，於民國三十五年十月一日辦理初次戶籍登記，
戶長依序為許木火、李金永芳、許毛、許嬰仔、李麵等情，有
戶籍登記謄本、台北縣政府四十八年上期房捐查定通知書影本、
台北縣政府四十三年上期戶稅繳納通知影本、台北縣新莊戶政事
務所九十一年五月十日北縣莊戶字第０九一０００五七五八號函
暨檢附門牌視窗資料可稽（見一審卷第一宗第一九八頁、第一九
九頁、第二一六頁至第二三０頁）。被上訴人對於系爭土地上建
物分別為六大房之子孫占有使用，亦不爭執（見一審卷第二宗第
一二三頁）。證人黃城亦證稱：「鬮書上所載之『建物及敷地』
係指三合院」；證人許天能證稱：「大房、二房住在正廳兩側，
三房、四房在兩側護龍，五房與六房是面對面，也是住在護龍，
五房分在三合院外面（如附圖）」各等語（見一審卷第一宗第一
三八頁、第二宗第一八七頁），果爾，午○○之祖父李金永芳於
三十五年間即占用系爭土地上建物，而李金永芳於七十九年四月
九日死亡後，其繼承人李王查某等人均拋棄繼承，午○○為其唯
一繼承人，為原審所認定，則午○○之祖父李金永芳及其繼承占
用系爭土地已歷經數十年，系爭土地所有權人均未曾異議，於此
情形，是否屬於可認為承諾其占用該土地之事實？非無研求之餘
地。此與判斷上訴人占有系爭土地有無正當權源之關係存在攸關
。原審就此卷存資料未詳加審認，即為不利於上訴人之認定，尤
有未合。上訴論旨，指摘原判決其敗訴部分不當，聲明廢棄，非
無理由。
據上論結，本件上訴為有理由。依民事訴訟法第四百七十七條第
一項、第四百七十八條第二項，判決如主文。
中    華    民    國  九十五  年    八    月   十七   日
                      最高法院民事第七庭
                          審判長法官  劉  延  村
                                法官  劉  福  來
                                法官  黃  秀  得
                                法官  吳  謀  焰
                                法官  李  寶  堂
      本件正本證明與原本無異
                                      書  記  官
中    華    民    國  九十五  年    八    月  三十一  日
                                                Ａ


司法院資訊處製作；財團法人民間司法改革基金會備份。
